臺灣臺中地方法院民事判決
110年度簡上字第27號
上  訴  人  鄭建昌  
訴訟代理人  賴淑惠律師                    
複代理人    李達昆    住臺中市○區○○○路000號14樓之4  被上
訴人    陳玉屏    住臺中市○○區○○路0段000號
訴訟代理人  廖宛淇律師
            林三元律師              
上列當事人間請求拆屋還地事件，上訴人對於民國109年11月19
日本院臺中簡易庭109年度中簡字第2099號第一審判決提起上訴
，本院於民國110年12月24日言詞辯論終結，判決如下：
    主      文
原判決廢棄。
被上訴人在第一審之訴駁回。
第一、二審訴訟費用均由被上訴人負擔。
    事實及理由
一、被上訴人（即原審原告）主張：伊係坐落臺中市○○區○○段00
    0地號土地（下稱系爭土地）之所有權人，因伊房屋符合老
    舊建築，欲申請都更重建，且已取得臺中市政府許可，惟因
    都更測量時始知悉上訴人未得伊同意，亦無合法權源，越界
    無權占用系爭土地如原審判決附圖（下稱附圖）所示標示A
    部分、面積5平方公尺，並建有門牌號碼臺中市○○區○○路0段
    000號房屋（下稱系爭建物），上訴人無權占用伊所有系爭
    土地，致伊所有權之行使受有損害，並非系爭建物建造之初
    即知越界，並無民法第796條第1項規定之適用，且已破壞系
    爭土地之整體利用性，有礙於伊依都市危險及老舊建築物加
    速重建條例為房屋重建之重大利益，況拆除後兩造房屋如能
    重建可保障住戶安全，杜絕日後紛爭，且有助於社會經濟之
    發展，伊請求拆屋還地顯非以損害上訴人為目的，要屬權利
    之正當行使，並無權利濫用，亦無民法第796條之1第1項前
    段規定之適用，爰依民法第767條規定，訴請上訴人拆除系
    爭建物其中如附圖所示A部分、面積5平方公尺，並將占用土
    地交還予伊。
二、上訴人（即原審被告）則以：系爭建物於民國36年間即存在
    ，伊於90年間購買系爭建物，伊沒有加蓋，於買賣時就是現
    狀，拆除越界部分會影響系爭建物的結構安全，而且費用很
    高，被上訴人有權利濫用問題，希望現狀買賣，且當時越界
    時，被上訴人沒有及時提出異議，主張有民法第796條第1項
    規定之適用。又被上訴人請求移去面積僅5平方公尺，影響
    甚微，卻造成系爭建物拆除後不僅危及未拆除範圍，甚危及
    相鄰戶結構體強度與穩定性之公共上利益，造成整棟建物變
    成危樓無法使用，損害伊利益極為重大，被上訴人不行使其
    享有土地購買權及償金請求權，卻請求拆除系爭建物，顯違
    反比例原則而屬權利濫用等語置辯。
三、原審經審酌兩造所提出之攻擊防禦方法後，認被上訴人依民
    法第767條規定，請求上訴人應將坐落系爭土地上如附圖所
    示A部分、面積5平方公尺之建物拆除，並將該部分土地返還
    予被上訴人，為有理由，應予准許，而為被上訴人全部勝訴
    之判決，並依職權為假執行之宣告。而上訴人對於原判決聲
    明不服，提起上訴，並聲明：(一)原判決廢棄。（二）被上
    訴人在第一審之訴駁回。被上訴人則聲明：上訴駁回。
四、本院之判斷：　　
（一）被上訴人主張系爭土地為其所有，上訴人所有系爭建物占
      用系爭土地如附圖所示A部分、面積5平方公尺等事實，業
      據提出土地所有權狀、土地登記第一類謄本為證，並經原
      審囑託臺中市中興地政事務所至現場測量，有土地複丈成
      果圖附於原審卷可參，且為上訴人所不爭執，自堪信為真
      實。惟被上訴人主張上訴人無權占用系爭土地，依據民法
      第767條規定，訴請上訴人將系爭土地上如附圖所示A部分
      、面積5平方公尺之建物拆除，並將占用土地交還予被上
      訴人等情，則為上訴人所否認，並以上開情詞置辯。
（二）上訴人辯稱：被上訴人所有房屋於45年4月13日辦理建物
      第一次保存登記進行建物及基地測量時，斯時房地所有權
      人應已知悉土地界址。另兩造房屋於67年間地籍調查時，
      斯時房地所有權人均同意以A-B點紅漆連接為界，已明確
      知悉土地界址，渠等對於如附圖所示A部分為越界建築，
      不即提出異議，本件有民法第796條第1項前段之適用，被
      上訴人為後手，亦同受拘束等語。經查：
    1.按土地所有人建築房屋非因故意或重大過失逾越地界者，
      鄰地所有人如知其越界而不即提出異議，不得請求移去或
      變更其房屋。但土地所有人對於鄰地因此所受之損害，應
      支付償金。民法第796條第1項定有明文。此項土地相鄰關
      係致一方之土地所有權擴張，而他方之土地所有權受限制
      ，該權利義務對於嗣後受讓該不動產而取得所有權之第三
      人仍繼續存在（最高法院70年度台上字第858號判決、85
      年度台上字第119號判決參照）。而所謂知其越界，須鄰
      地所有人事實上知悉越界建築，方足當之（最高法院83年
      度台上字第605號判決參照）。亦即，越界建築規定，其
      適用必以房屋於建築過程中，鄰地所有權人已發現越界之
      事實，而未於相當時間內提出異議者，始有適用，其於房
      屋建築完成後方才知悉者，要無適用之餘地。又主張鄰地
      所有人知其越界而不即提出異議者，應就此項事實負舉證
      之責任（最高法院45年台上字第931號判決參照）。
　　2.查上訴人未能就被上訴人或其系爭土地前所有權人於系爭
      建物於36年間興建時已知悉有越界建築而未即時異議之情
      事，舉證以實其說，且系爭建物雖於36年間即存在，並於
      上訴人90年間購買時即為現狀，惟亦無法遽認被上訴人或
      其前手於系爭建物興建「時」，即知有越界建築之情事卻
      未即時異議。況且系爭建物占用系爭土地如附圖所示A部
      分，面積僅5平方公尺，面積不大，客觀上難以期待鄰地
      所有人知有越界建築之情事。故上訴人未能證明系爭建物
      於興建過程中，鄰地所有人已知悉越界建築之事實，上訴
      人抗辯本件依民法第796條第1項規定，被上訴人不得請求
      拆除系爭土地上如附圖所示A部分、面積5平方公尺之建物
      云云，自無足取。　 　 
（三）上訴人辯稱：如拆除系爭建物坐落系爭土地上如附圖所示
      A部分，將影響系爭建物之結構安全，被上訴人已有權利
      濫用情事等語。經查：
    1.按所有人對於無權占有或侵奪其所有物者，得請求返還之
      。對於妨害其所有權者，得請求除去之。有妨害其所有權
      之虞者，得請求防止之，民法第767條第1項固定有明文。
      惟按權利之行使，不得違反公共利益，或以損害他人為主
      要目的。行使權利，履行義務，應依誠實及信用方法，民
      法第148條亦有明定。又按權利之行使，是否以損害他人
      為主要目的，應就權利人因權利行使所能取得之利益，與
      他人及國家社會因其權利行使所受之損失，比較衡量以定
      之。倘其權利之行使，自己所得利益極少而他人及國家社
      會所受之損失甚大者，非不得視為以損害他人為主要目的
      ，此乃權利社會化之基本內涵所必然之解釋（最高法院10
      1年度台上字第1106號判決參照）。
    2.本院依上訴人之聲請，囑託臺中市結構工程技師公會進行
      鑑定，鑑定事項及結果如下：（一）本件鄭建昌（上訴人
      ）所有臺中市○○區○○段○0000號房屋（門牌號碼：臺中市○
      ○區○○路○段000號）就系爭坐落臺中市○○區○○段000地號土
      地如109年度中簡字第2099號判決書附圖所示A部分（如附
      件），是否為房屋主要承重柱子及整片結構外牆？依鑑定
      要旨所述南屯段567地號土地複丈成果圖內所示A部分，即
      為標的物南屯路二段702號建物之應拆除範圍，據現場丈
      量調查結果之標的物結構配置平面圖（詳附件八），其需
      拆除之結構桿件為附件七與附件八圖示柱線標號1~3區間
      ，本節依其承載結構功能由下而上說明如下：1.一樓土角
      厝牆與1B磚造複合牆(如平面圖柱線編號①~③間)-為承載標
      的物前段區域1~3樓之垂直載重與地震水平橫力之主要結
      構桿件。2.二樓RC樓版（如平面圖柱線編號②~③間)-承載
      標的物正常使用之2樓樓版垂直載重。3.二樓木作樓版(如
      平面圖柱線編號①~②間)-內部為木格柵與輔助輕型鋼構造
      ，可承載標的物正常使用之2樓樓版垂直載重。4.二樓1B
      磚牆(如平面圖柱線編號②~③間)-為承載標的物前段區域2~
      3樓之垂直載重與地震水平橫力之主要結構桿件。5.二樓
      木隔板牆(如平面圖柱線編號①~②間)-內部為木格柵與輔助
      輕型鋼構造，僅承載屋頂鋼棚架之垂直自重，及傳遞微小
      之地震橫力（因屋頂鋼棚架重量甚輕）。6.三樓RC樓版(
      如平面圖柱線編號②~③間)-承載標的物正常使用之3樓樓板
      垂直載重。7.三樓1B磚牆(如平面圖柱線編號②~③間)-為承
      載標的物前段區域3樓之垂直載重與地震水平橫力之主要
      結構桿件。8.屋頂RC樓版(如平面圖柱線編號②~③間)-承載
      標的物正常使用之屋頂樓版垂直載重（含蓄水槽）。9.屋
      頂棚架(如平面圖柱線編號①~②間)-承載標的物正常使用之
      屋頂鋼棚架自身垂直自重與風力載重。(二)依鑑定要旨所
      述南屯段567地號土地複丈成果圖內所示A部分，即上述標
      的物南屯路二段702號建物應拆除範圍內之結構桿件，若
      拆除是否影響該建物結構安全？1.拆除範圍各層土角厝牆
      與1B磚造複合牆、1B磚牆、木隔板牆拆除後對標的物結構
      之影響評估-⑴拆除範圍內各層土角厝牆與1B磚造複合牆、
      1B磚牆、木隔板牆為傳遞標的物垂直載重至基礎地層之豎
      向承重構件，依本棟標的物為連棟式透天厝之中間戶，此
      些牆體拆除後將造成標的物與兩側相鄰戶整體結構支承邊
      界條件嚴重改變，而造成明顯不穩定狀態。⑵拆除範圍內
      各層土角厝與1B磚造複合牆、1B磚牆、木隔板牆亦為地震
      來襲時承載標的物地震橫力之重要抗震元件，依標的物拆
      除區域為3樓之現況配置，其拆除將造成標的物喪失抗震
      力而於地震時因整體不穩定而倒塌。2.拆除範圍各層RC樓
      版、木作樓版、鋼棚架拆除後對標的物結構之影響評估-
      版為承載標的物樓板垂直自重與居住使用垂直載重之結構
      桿件，其將垂直載重傳遞至其周邊之承重牆，依本棟標的
      物配置，拆除範圍之各型樓版拆除後將造成標的物各層垂
      直載重支承消失，而導致標的物前段拆除區位整體立即坍
      塌。（三）本案標的物為老式加強磚造建築物，依本鑑定
      調查結果所示拆除範圍，其拆除工法需妥慎設計、計畫，
      即使有拆除前、後辦理補強一併施工，其施工方法將大幅
      依賴人工與若干特殊機具，故所需經費將所費不貲；況且
      拆除施工過程仍極易對未拆除範圍（包含兩側與標的物相
      連之2戶透天厝）之結構體造成永久之傷害而難以維持其
      鄰戶及標的物自身拆除前之結構體強度與穩定性，本節特
      此提出說明供法院與訴訟雙方參酌等情，有該鑑定報告書
      在卷（外放）可佐。
　　3.據上可知，被上訴人請求將系爭土地上如附圖所示A部分
      、面積5平方公尺之建物拆除，被上訴人因此增加5平方公
      尺之土地，其所得利益不大；反觀上訴人所有系爭建物拆
      除範圍，屬主要結構桿件，承載建物正常使用之垂直載重
      ，且其拆除工法需妥慎設計、計畫，且所費不貲；況且拆
      除施工過程仍極易對未拆除範圍（包含兩側與系爭建物相
      連之2戶透天厝）之結構體造成永久之傷害而難以維持其
      鄰戶及建物自身拆除前之結構體強度與穩定性，系爭建物
      將受有倒塌風險之虞，兩相衡量，被上訴人所獲利益甚小
      ，上訴人所受損失鉅大，揆諸前揭說明，被上訴人於本件
      權利之行使，非不得視為以損害他人為主要目的，於被上
      訴人整筆土地之利用利益甚微，是本件上訴人主張被上訴
      人係權利濫用，非屬無據，自可採信。
五、綜上所述，被上訴人主張依民法第767條規定，請求上訴人
    應將坐落系爭土地上如附圖所示A部分、面積5平方公尺之建
    物拆除，並將該部分土地返還予被上訴人，有權利濫用之情
    事，不應准許。而原審依被上訴人之請求，為上訴人敗訴之
    判決，並依職權為假執行之宣告，尚有未洽，上訴意旨指摘
    原判決不當，求予廢棄改判，為有理由，自應由本院予以廢
    棄改判如主文第2項所示。
六、本件事證已臻明確，兩造其餘攻擊防禦方法及所舉證據，經
    審酌結果，與本件判決結論均無影響，爰不一一論述，附此
    敘明。
七、據上論結，本件上訴為有理由，依民事訴訟法第436條之1第
    3項、第450條、第78條，判決如主文。　 　 　 　 
中    華    民    國    111    年    1    月    14    日
                  民事第六庭  審判長法  官  陳學德
                                    法  官  楊雅婷
                                    法  官  謝慧敏
上正本證明與原本無異。
本判決不得上訴。
中    華    民    國    111    年    1    月    14    日
                                    書記官  黃于娟